【裁判字號】    99,家抗,146
【裁判日期】    991020
【裁判案由】    選任遺產管理人
【裁判全文】
臺灣臺南地方法院民事裁定            99年度家抗字第146號
抗  告  人  財政部國有財產局臺灣南區辦事處臺南分處
法定代理人  甲○○
相  對  人  華南商業銀行股份有限公司
法定代理人  乙○○
前抗告人因相對人就被繼承人李榮彬選任遺產管理人事件，對於
中華民國99年9月10日臺灣臺南地方法院99年度司財管字第94號
裁定提起抗告，本院裁定如下：
      主      文
抗告駁回。
抗告程序費用新臺幣壹仟元由抗告人負擔。
      理      由
一、按先順序繼承人均拋棄其繼承權時，由次順序之繼承人繼承
    。其次順序繼承人有無不明或第四順序之繼承人均拋棄其繼
    承權者，準用關於無人承認繼承之規定。又繼承開始時，繼
    承人之有無不明者，由親屬會議於一個月內選定遺產管理人
    ，並將繼承開始及選定遺產管理人之事由，向法院報明。又
    第1178條所定之期限屆滿，無繼承人承認繼承時，其遺產於
    清償債權，並交付遺贈物後，如有賸餘，歸屬國庫。又繼承
    人有無不明而不能依民法第1177條選定遺產管理人時，得由
    利害關係人聲請法院選任之。民法第1176條第6項、第1177
    條、第1185條及第1178條第2項分別定有明文。
二、本件相對人即原審聲請人聲請意旨略以：被繼承人李榮彬（
    男，民國○○年○○月○日生，身分證統一編號：Ｚ000000000號
    ，生前最後住所：臺南縣學甲鎮宅港里15鄰德安寮5號）為
    相對人之債務人，經本院99年度司執字第40609號清償借款
    強制執行事件程序進行中，惟被繼承人於99年1月5日死亡，
    法定繼承人均已聲明拋棄繼承，致使相對人之權利無法遂行
    。爰向法院聲請選任原繼承人任一人為被繼承人之遺產管理
    人，以利強制執行程序之進行等語。
三、原審裁定以：
  (一)經查：相對人主張之前開事實，有相對人提出本院99年5月
    28日南院龍99司執源字第40609號函、97年8月18日南院雅97
    執明字第61810號債權憑證、99年6月10日南院龍家秀99年度
    司繼字第410號准予備查通知函、除戶謄本、繼承系統表各1
    份附卷為憑。並經本院依職權調閱本院99年度司繼字第410
    號拋棄繼承事件卷宗核閱綦詳，是相對人之主張應足採信。
    又查被繼承人死亡後，其法定繼承人皆已依法拋棄繼承權經
    本院准予備查，且未準用民法第1177條之規定選定遺產管理
    人，而被繼承人為聲請人之債務人，故相對人以利害關係人
    之身分聲請選任被繼承人之遺產管理人，核與上開規定並無
    不合，應予准許。
  (二)按公示催告期限屆滿，無繼承人承認繼承時，其遺產於清償
    債權，並交付遺贈物後，如有剩餘，歸屬國庫；又按非公用
    國有財產以財政部國有財產局為管理機關，民法第1185條、
    國有財產法第12條分別定有明文。查本件被繼承人之法定繼
    承人皆已依法拋棄繼承權經本院准予備查，復未準用民法第
    1177條之規定選定遺產管理人，且經本院函詢被繼承人原繼
    承人即兄弟姐妹李清標、李榮泰、李榮茂、李榮華、李榮鴻
    及子女李婉茹、李婉琪有無擔任被繼承人之遺產管理人之意
    願，迄未回覆本院，足徵被繼承人原繼承人對被繼承人遺產
    之處置已漠不關心，不適宜擔任本件遺產管理人。又查被繼
    承人之遺產，倘無人承認繼承時，將於清償債權，交付遺贈
    物後，歸屬國庫，為使被繼承人遺產之處置順利進行，本院
    認選任抗告人為被繼承人之遺產管理人為適當。
四、抗告意旨略以：
  (一)查本院99年度司財管字第94號民事裁定，據相對人華南商業
    銀行股份有限公司因其債務人李榮彬（男，民國○○年○○月○
    日生，身分證統一編號：Ｚ000000000號，生前最後住所：臺
    南縣學甲鎮宅港里15鄰德安寮5號）於99年1月5日死亡，惟
    李榮彬過世後，其合法繼承人全體均已於法定期間內向法院
    聲請拋棄繼承並經准予備查在案；致以無繼承人情況且相對
    人為確保其權益，因而，聲請選任抗告人為其之遺產管理人
    。按以被繼承人尚遺留有不動產得以供相對人聲請強制執行
    ，但其之繼承人卻全體拋棄繼承權，明顯應係被繼承人有遺
    債大於遺產之情形。
  (二)按司法院74年10月15日（74）院台廳一字第05786號函示「
    嗣後各地方法院受理有關無人承認繼承遺產管理事件時，．
    ．．因此類拋棄繼承事件，多屬遺債大於遺產，形同破產，
    儘量避免選任國有財產局為遺產管理人。．．．」，查無人
    承認繼承遺產之選任國有財產局為遺產管理人，原係基於被
    繼承人之遺產於完成債權及債務之清償後，若有剩餘應歸屬
    國庫之考量性；又有關破產事件，法院大抵選任律師或其他
    社會公正人士擔任破產管理人，本案既繼承人均已拋棄繼承
    極可能屬於遺債大於遺產，此類遺債大於遺產案件，大多已
    無多餘財產可歸屬國有，其遺產管理人之主要職責僅為配合
    債權人及法院之查封、拍賣程序，以完成被繼承人債務之清
    償，則類此案件，並非得由專司管理國家財產之相關機關擔
    任遺產管理人，亦可選任律師或民間公正人士等擔任遺產管
    理人，依上開司法院函示應盡量避免選任國有財產局為遺產
    管理人，原裁定之選任實有不當；另縱其繼承人拋棄繼承並
    非不可擔任遺產管理人，且法亦無明文禁止，況繼承人對被
    繼承人生前之債權債務關係，以及印鑑、重要證件、產權文
    件等應較清楚或仍保管中，雖相對人與被繼承人李榮彬間之
    債權債務關係，與繼承人並無任何關聯性存在，但就適認與
    否加以考量，其最近親屬亦為最佳人選。況遺產管理人不僅
    就被繼承人滯欠之稅捐外，尚就被繼承人是否另有其他債權
    債務關係，均需全面予以瞭解，則以抗告人僅係為國有財產
    之管理機關，於被繼承人之遺債大於遺產之際，選任抗告人
    為遺產管理人，則抗告人恐力有未逮。
  (三)又抗告人係國有財產之管理機關，若被繼承人無任何剩餘遺
    產得以歸屬國庫，則選任抗告人為遺產管理人對國庫並無任
    何實益。審就本案，既有遺債大於遺產之虞，若選任抗告人
    為遺產管理人，則抗告人仍須善盡管理人責任為其管理遺產
    、處理債務等問題，期間所耗費之人力、時間實難以金錢衡
    量；且管理期間所須之花費亦由國庫代為墊付，而若結果落
    得其遺產不足以清償，不僅國庫利益受損，更有甚者，導致
    利用全民資源負擔個人私物之支出，無異使公器淪為私用，
    實不符社會公平原則。
  (四)再者，臺灣嘉義地方法院亦認為「次查，遺產管理人之職務
    在於編制遺產清冊、為保存遺產必要之處置、清償債權或交
    付遺贈物及遺產之移交等事務，當須對被繼承人簡美珠之遺
    產及遺債事務有相當瞭解，而財政部國有財產局台灣南區辦
    事處嘉義分處既為公務機關，對於被繼承人簡美珠之遺產及
    負債狀況所知應屬有限。此外，財政部國有財產局台灣南區
    辦事處嘉義分處為公務機關，依國有財產法之規定綜理國有
    財產事務，執行事務所須預算為全國人民納稅所得，若顯無
    遺產可歸屬國庫，自不宜選任財政部國有財產局台灣南區辦
    事處嘉義分處為遺產管理人，以避免其代管私人遺產之管理
    費用無法由被繼承人簡美珠之遺產歸墊，導致利用全民資源
    負擔個人私務之支出，實不符社會公平原則，故本件情況，
    財政部國有財產局台灣南區辦事處嘉義分處尚不適宜擔任被
    繼承人簡美珠之遺產管理人」等語，故請求原裁定廢棄，改
    選任被繼承人之親屬或專業律師擔任，抗告程序費用由被繼
    承人之遺產負擔。
五、經查：
  (一)本件相對人聲請之前開事實，業據其提出本院99年5月28日
    南院龍99司執源字第40609號函、97年8月18日南院雅97執明
    字第6181 0號債權憑證、99年6月10日南院龍家秀99 年度司
    繼字第410號准予備查通知函、除戶謄本、繼承系統表各1份
    附於原審卷可稽，且經本院調閱前開拋棄繼承案卷審閱無誤
    ，揆諸前開說明，其自係被繼承人之利害關係人，從而，相
    對人以其為利害關係人聲請選任被繼承人之遺產管理人，自
    屬有據。
  (二)查抗告人所提之司法院前述函示，僅謂儘量避免選任抗告人
    為遺產管理人，並非謂不得選任其為遺產管理人，對於本件
    並無拘束力。又被繼承人生前之債權債務關係及有關產權證
    明文件，抗告人得依其他方式獲悉或取得，另有關之印鑑，
    亦得依舉證責任分配方式辨識其真偽，於其管理遺產上並無
    困難，被繼承人之最近親屬未必具有專業知識，亦未必知悉
    所在或擔任保管之責。且繼承人均拋棄繼承，已無利害關係
    ，如選定其等擔任遺產管理人，難期其將來執行職務能克盡
    職守，公正客觀，以善盡管理人之職務。另被繼承人之繼承
    人經本院徵詢其意見之結果，均無回覆，視為無擔任被繼承
    人遺產管理人之意願，此有本院函文、送達回證在原審卷足
    憑，繼承人既無意擔任，則強行選任，難期善盡遺產管理人
    之職務，是前開抗告意旨所陳，自無可取。
  (三)再查，遺產管理人之指定，旨在維護公益及被繼承人債權人
    之利益，此觀民法第1177條立法理由即明，顯非以遺產管理
    人管理遺產是否有實質利益為考量。況且，被繼承人之遺產
    ，於遺產管理人完成清償債權並交付遺贈物等清算程序前，
    是否有賸餘，無從知悉。而依上述說明，各順序之繼承人均
    拋棄繼承者，其剩餘財產歸屬國庫，而抗告人為國庫之綜理
    機關，其備有財產管理之專才，保護無人繼承財產之債權人
    權利，亦屬政府之義務，無所謂公資源私用之問題，故於遺
    產管理指定之實際運作，仍認選任國有財產局為遺產管理人
    較為妥適。是抗告意旨以「本件既有遺債大於遺產之虞，若
    選任抗告人為遺產管理人，抗告人仍須盡善良管理人之責任
    為其管理遺產、處理債務問題，其間所將耗費之人力、時間
    實難以金錢衡量；且管理期間所須之花費亦由國庫代為墊付
    ，而若落得其遺產不足以清償，不僅國庫利益受損，更甚者
    ，豈非造成浪費國家資源於少數特定人之不公現象云云」，
    亦無可採。
  (四)至他院之見解因個案之情形有異，本院不受該意見之拘束；
    相對人為被繼承人之債權人，如兼任被繼承人之遺產管理人
    ，恐有利害衝突之虞，而不利於被繼承人之其他債權人；又
    實務上鮮有公正或專業人士有意願擔任類此情形之遺產管理
    人，均不宜選任為遺產管理人。
  (五)綜上所述，原審以此指定抗告人為被繼承人之遺產管理人，
    經核並無不合。而抗告意旨復未述明原裁定選任其為被繼承
    人之遺產管理人有何違法或其他不當之處，其提起抗告，聲
    明廢棄原裁定，非有理由。
六、據上論結，本件抗告為無理由，爰依非訟事件法第21條第2
    項、第24條第1項、第46條，民事訴訟法第495條之1第1項、
    第449條第1項、第95條、第78條，裁定如主文。
中    華    民    國    99    年    10    月    20    日
                  家事法庭      審判長 法  官  謝瑞龍
                                       法  官  葉惠玲
                                       法  官  郭貞秀
以上正本係照原本作成。
抗告人如不服本裁定，僅得於本裁定正本送達後10日內以適用法
規顯有錯誤為理由，向本院提出再抗告狀（須附繕本一份及繳納
再抗告裁判費新臺幣1,000元）。
中    華    民    國    99    年    10    月    20    日
                                       書記官  鄭隆慶

司法院資訊處製作；財團法人民間司法改革基金會備份。
